臺灣高等法院刑事判決　　　　　　　　94年度上易字第1632號
上　訴　人
即　被　告　癸○○
上　訴　人
即　被　告　酉○○
選任辯護人　張宸瑜　律師
　　　　　　李文欽　律師
上　訴　人
即　被　告　卯○○
選任辯護人　謝世瑩律師
上列上訴人等因詐欺案件，不服臺灣板橋地方法院93年度易字第
595號，中華民國94年7月29日第一審判決（起訴案號：臺灣板橋
地方法院檢察署91年度偵字第7802號、16317號），提起上訴，
本院判決如下：
    主  文
原判決撤銷。
癸○○、酉○○、卯○○均無罪。
    理  由
一、公訴意旨略以：上訴人即被告癸○○、酉○○與李建凱、庚○○、己○○及亥○○等人（李建凱經原審判處有期徒刑6
    月確定，庚○○、己○○、亥○○三人另由臺灣板橋地方法
    院91年度自字第205號判決無罪）分別係址設臺北縣泰山鄉
    ○里路11號「聯邦家具行」之股東，先後推由李建凱、癸○○實際經營前揭家具行，酉○○掛名名義負責人，並委請知
    情之上訴人即被告卯○○擔任總經理職務，由癸○○、李建
    凱及卯○○等人出面向上游廠商訂購傢俱。其等7人均明知
    聯邦家具行之資力並不健全，且其等於訂貨之後倘資金不足
    亦無償還全額價款之本意，竟共同基於意圖為自己不法所有
    之概括犯意聯絡，而為如下詐騙傢俱之行為，因認被告等3
    人涉犯刑法第339條之詐欺罪嫌：
    (一)自民國90年10月間起，向丑○○經營址設臺北市○○區○○路2段345號之「白鴿彈簧床行」，訂購各式彈簧床1批
      ，共新臺幣（下同）102700元，經負責人丑○○於11月底
      向其請款，以發票人楊富（為庚○○之岳母，另由臺灣板
      橋地方法院分91年度自字第42號審理中）、票號ＥＥ
      0000000號、面額102700元之票據給付。又渠等自90年12
      月1日起至同年月19日止，又訂購各式彈簧床10批，共價
      值169600元，尚未開立票據支付，嗣經丑○○提示前揭票
      據後因存款不足而退票。
    (二)自90年9月間起，向申○○經營址設臺北縣樹林市○○街
      97之2號之「大立家具廠」訂購各式衣櫥、床頭櫃鏡，貨
      款計16800元，申○○於90年11月底向其請款，以發票人
      楊富、票號ＥＥ0000000號、面額16800元之票據給付。又
      渠等自90年12月4日起至同年月18日，又訂購前揭貨物7批
      ，共價98500元，尚未開立票據支付，惟嗣後經申○○提
      示前揭票據因存款不足而退票。
    (三)於90年12月14日，向丙○○經營址設臺北縣淡水鎮○○○
      路○段101號之「川大傢飾行」，訂購組椅、茶几等計價金
      20000元。復於同年月19日訂購大茶几計價金6600元，共
      計26600元，迄今未予清償。
    (四)自90年10月起，向午○○經營址設臺北縣樹林市○○街
      147巷17號之「華翔家具廠」訂購各式茶几、木櫃等貨，
      共計價金218300元，經交付發票人楊富、票號分別為ＥＥ
      0000000號、ＥＥ0000000號、面額分別為66500元、
      151800元之支票2紙支付。惟嗣經午○○提示均遭存款不
      足而退票。
    (五)自90年10月1日起至當月底止，向壬○○經營址設臺北市
      士林區○○路386號之「歐克萊家具行」訂購各式沙發1批
      ，共88400元，經負責人壬○○於11月底向其請款，旋交
      付以楊富為發票人、票號ＥＥ0000000號、面額88400元之
      支票1紙。又分別於90年10月30日、11月3日、12月20日，
      訂購各式沙發共3組，共價61200元，尚未開立票據支付。
      惟嗣經壬○○提示前揭票據因存款不足遭退票。
    (六)於90年11月2日、12日及12月5日、6日，連續向戌○○經
      營址設臺北縣樹林市○○路○段101巷62弄66之1號「唐谷
      居家具行」訂購立櫃、茶几等，共119400元，經負責人戌
      ○○請款無著。
    (七)於90年12月13日，向辰○○○經營址設臺北縣樹林市○○
      街22之3號之「燦榮沙發」訂購沙發乙組，計14000元，迄
      今未付價金。
    (八)於90年10月間，向子○○經營址設嘉義市○○○路226巷
      135號之「展進企業社」，訂購貨款計56900元，並以發票
      人楊富、票號ＥＥ0000000號、面額56900元之支票為支付
      。又渠等於90年11月13日，訂購樟木等貨物共價32000元
      ，尚未開立票據支付，惟嗣經子○○提示前揭支票據遭存
      款不足而退票。
    (九)於90年10月間，向戊○○經營址設桃園縣八德市○○路
      190巷2號之「順陽家具批發行」訂購各式衣櫥貨物計
      49000 元，並以發票人楊富、票號ＥＥ072024號、面額
      49000元之支票給付。又渠等於90年11月間，訂購傢俱貨
      物共41100元，尚未開立票據支付，惟嗣後經戊○○提示
      前揭支票後遭存款不足而退票。
    (十)於90年10月間，向陳揚明經營址設臺北縣林口鄉○○路76
      之5號「未○○○有限公司」（下稱達園公司），訂購各
      式床頭櫃、桌椅等計176100元，並以楊富擔任發票人、票
      號ＥＥ0000000號、面額176100元之支票給付。又渠等分
      別於90年11月、12月間，訂購家具貨物共57800元，尚未
      開立票據支付。嗣後「聯邦家具行」所開立之票據即於90
      年12月20日因存款不足遭退票，所積欠之貨款及票款均迄
      今未清償。
    (十一)於90年10月間，向許崇英經營址設臺中縣豐原市○○路
      251巷3號之「乙○○○有限公司」（下稱巨業公司）訂購
      各式桌椅，計36000元，並以楊富擔任發票人、票號ＥＥ
      0000000號、面額36000元之支票給付。復於同年11月至12
      月止，又分8次訂購大量皮椅，共134700元尚未支付，嗣
      經提示前揭支票因存款不足遭退票。
    (十二)於90年10月間，向甘林平經營「寅○○○○有限公司」（
      下稱凱桂格公司）訂購大量衣櫥、鏡台、鞋櫃等，計
      24728元。又分別於11月、12月訂購貨款36750元及5000元
      之貨物，迄今尚未支付貨款。
    (十三)於90年10月間，向羅文聰經營址設臺北縣土城市○○街68
      巷45號之「羅德實業股份有限公司」（下稱羅德公司），
      訂購各式皮椅計13400元，並以楊富擔任發票人、票號分
      別ＥＥ0000000號、面額為13400元之支票支付。又渠等分
      別於90年11月、12月間訂購傢俱貨物共13900元，迄今尚
      未支付，嗣經羅文聰提示前揭支票因存款不足遭退票。
    (十四)於90年10月間，向陳燕飛經營址設臺北縣泰山鄉○○路5
      巷32號之「甲○○○○股份有限公司」（下稱三燕公司）
      ，訂購18300元之傢俱，嗣以楊富擔任發票人、票號ＥＥ
      0000000號、面額18300元之支票支付。又渠等分別於90年
　    10月30日、90年11月28日、12月3日、12月7日，訂購貨款
      為5000元、5000元、32200元、5000元，計47200元之家具
      ，貨款迄今未付。經陳燕飛提示前開支票，因存款不足遭
      退票。
    (十五)於90年8月間，由卯○○、酉○○2人向張銘祥經營址設臺
      北縣樹林市○○街○段12號之「巳○○○有限公司」（下
      稱新祥公司）訂購床組等家具，貨款共計0000000元。其
      中並開立發票人均為楊富、票號ＥＥ0000000號、面額
      29900元、票號ＥＥ0000000號、面額5400元、票號ＥＥ
      0000000號，面額14100元、票號ＥＥ0000000號、面額
      28900元、票號ＥＥ0000000號、面額73100元、票號ＥＥ
      0000000號、面額7600元、票號ＥＥ0000000號、面額
      14700元、票號ＥＥ0000000號、面額16600元、票號ＥＥ
      0000000號、面額203400元、票號ＥＥ0000000號、面額
      209300元之支票各1紙（以上支票共10紙，票款合計
      722900元）為支付。
    (十六)於90年11月14日、15日、22日，向丁○○經營址設桃園縣
      龜山鄉○○街176號之「東大企業社」購買床組等家具共
      計85000元。經「東大企業社」於同年12月初，向黃某請
      款未果，「聯邦家具行」旋即於91年1月8日召開債權會議
      並宣布倒閉。
二、按犯罪事實應依證據認定之，無證據不得推定其犯罪事實，
    刑事訴訟法第154條定有明文。又刑事訴訟法上所謂認定犯
    罪事實之證據，係指足以認定被告確有犯罪行為之積極證據
    而言，該項證據自須適合於被告犯罪事實之認定，始得採為
    斷罪資料；如未能發現相當證據，或證據不足以證明，自不
    能以推測或擬制之方法，以為裁判之基礎；告訴人之告訴係
    以使被告受刑事訴追為目的，是其陳述是否與事實相符，仍
    應調查其他之證據以資審認；又刑法第339條第1項詐欺罪之
    成立，以意圖為自己或第三人不法所有，以詐術使人將本人
    或第三人之物交付為要件。所謂以詐術使人交付，必須被詐
    欺人因其詐術而陷於錯誤，若其所用方法，不能認為詐術，
    亦不致使人陷於錯誤，即不構成該罪，最高法院29年上字第
    3105號、40年台上字第86號、52年台上字第1300號、46年台
    上字第260號分別著有判例可資參照。
三、訊據上訴人即被告癸○○就其與上訴人即被告酉○○、原審
    共同被告李建凱、另案被告庚○○、己○○及亥○○等人於
    90年2月間，在臺北縣泰山鄉○里路11號出資設立「聯邦家
    具行」，彼等共出資00000000元，出資情形為彼之股份佔3
    成、庚○○佔2成8、李建凱及酉○○共佔2成、己○○佔1成
    2、亥○○占1成，並先推由李建凱實際經營前揭家具行，然
    該家具行自設立開始之90年2月間起至90年9月間止，每個月
    都虧損數十萬元，合計至90年9月間止，聯邦家具行總共虧
    損八百多萬元，其因係「聯邦家具行」最大之股東，其乃自
    90年10月間起至同年月12月間止，由其擔任「聯邦家具行」
    實際經營之負責人，酉○○係「聯邦家具行」之名義負責人
    等情；被告酉○○於本院最後審判期日未到場，惟據其陳述
    ，就其於90年或91年間，曾至「聯邦家具行」，將其身分證
    交予當時該家具行之負責人李建凱等情；被告卯○○於最後
    審判期日亦未到場，據其陳述，就其自90年5或6月間起至12
    月間止，受李建凱之僱用，進入「聯邦家具行」擔任總經理
    職務，曾向各公司或廠商訂貨等情，均不諱言，然均堅決否
    認有何詐欺犯行，被告卯○○辯稱：渠在公司當總經理，渠
    只負責採購，公司的財務狀況渠不清楚等語；被告酉○○辯
    稱：伊沒有參與這家公司（聯邦家具行）的經營，也沒有合
    夥等語；被告癸○○則以：一開始不是我經營，不知道會虧
    那麼多錢，主要是景氣差，房租、水電、員工薪水開支很大
    。渠是最大股，當初交給庚○○跟李建凱經營，然後庚○○
    叫渠進去接看看能不能做起來，渠接辦後實在是沒辦法才會
    跳票，這些廠商都瞭解，如果惡性倒閉，應該會在過年後，
    不是過年前，渠是本身支撐不住才會這樣等語。
四、公訴人認被告等涉有上開犯行，無非以：
    1.丑○○經營之白鴿彈簧床簽收單影本10張、票號ＥＥ
      0000000號支票暨退票理書影本各一份；
    2.申○○經營之大立家具廠送貨單影本六張、請款單影本1
      張、票號ＥＥ0000000號支票暨退票理由書影本各1份；
    3.丙○○經營之川大傢飾行估價單影本2張；
    4.午○○經營華翔家具工廠估價單影本4張、票號ＥＥ
      0000000號、ＥＥ0000000號支票暨退票理書影本各1份；
    5.壬○○經營之歐克萊家具行簽收單影本30張、票號ＥＥ
      0000000號支票暨退票理書影本各1份；
    6.戌○○經營之唐古居現代藝術家具行估價單影本4張；
    7.辰○○○經營之燦榮沙發送貨單影本1張；
    8.子○○經營之展進企業社請款單影本1紙、保管單影本2紙
      、票號ＥＥ0000000號支票暨退票理書影本各1份；
    9.戊○○經營之順陽家具送貨單影本1紙、應收帳款明細表
      影本1紙、票號ＥＥ0000000號支票暨退票理書影本各1份
      ；
    10.陳揚明經營之達園公司送貨單影本3紙、票號ＥＥ0000000
      號支票暨退票理書影本各1份；
    11.許崇英經營之巨業公司出貨單影本8紙、票號ＥＥ0000000
      號支票暨退票理書影本各1份；
    12.甘林平經營凱桂格公司銷貨單影本2紙、統一發票影本2紙
      ；
    13.羅文聰經營羅德公司送貨單影本2紙、票號ＥＥ0000000號
      支票影本1紙；
    14.陳飛燕經營之三燕公司出貨單影本3紙、對帳單影本1紙、
      票號ＥＥ0000000號支票暨退票理書影本各1份；
    15.告訴代理人陳增機律師之偵查及審理（臺灣板橋地方法院
      91年自字第42號）指訴；
    16.新祥公司告訴代理人陳銘卓之偵查及警詢指訴、票號ＥＥ
      0000000號、票號ＥＥ0000000號、票號ＥＥ0000000號、票
      號ＥＥ0000000號、票號ＥＥ0000000號、票號ＥＥ0000000
      號、票號ＥＥ0000000號、票號ＥＥ0000000號、票號ＥＥ
      0000000號、票號ＥＥ0000000號支票暨退票理由書影本各
      1份、新祥公司請款單影本34張（弘緻、國瑞、瑞昇、新緻
      、極致、新雅、極品，均為新祥公司之工廠或關係公司）
      ；
    17.丁○○之偵查指訴、辛○○之偵查及警詢指訴及出貨單影
      本3張；
    18.被告癸○○、卯○○、酉○○、原審共同被告李建凱、共
      犯庚○○、楊富等人所為之供述等為其主要論據。
五、惟查：
（一）本件之關鍵厥為被告癸○○、酉○○、卯○○等人向被害
      人等人購入家具時，究有無施用若何之詐術，使被害人等
      陷於錯誤，而交付各傢俱物品？惟經查前述丑○○經營之
      白鴿彈簧床簽收單影本10張、票號ＥＥ0000000號支票暨
      退票理書影本各1份、申○○經營之大立家具廠送貨單影
      本6張、請款單影本1張、票號ＥＥ0000000號支票暨退票
      理由書影本各1份、丙○○經營之川大傢飾估價單影本2張
      、午○○經營華翔家具工廠估價單影本4張、票號ＥＥ
      0000000號、ＥＥ0000000號支票暨退票理書影本各1份、
      壬○○經營之歐克萊家具行簽收單影本30張、票號ＥＥ
      0000000號支票暨退票理書影本各1份、戌○○經營之唐古
      居現代藝術家具行估價單影本4張、辰○○○經營燦榮沙
      發送貨單影本1張、子○○經營之展進企業社請款單影本1
      紙、保管單影本2紙、票號ＥＥ0000000號支票暨退票理書
      影本各1份、戊○○經營之順陽家具送貨單影本1紙、應收
      帳款明細表影本1紙、票號ＥＥ0000000號支票暨退票理書
      影本各1份、陳揚明經營之達園公司送貨單影本3紙、票號
      ＥＥ0000000號支票暨退票理書影本各1份、許崇英經營之
      巨業公司出貨單影本8紙、票號ＥＥ0000000號支票暨退票
      理書影本各1份、甘林平經營凱桂格公司銷貨單影本2紙、
      統一發票影本2紙、羅文聰經營羅德公司送貨單影本2紙、
      票號ＥＥ0000000號支票影本1紙、陳飛燕經營之三燕公司
      出貨單影本3紙、對帳單影本1紙、票號ＥＥ0000000號支
      票暨退票理書影本各1份、票號ＥＥ0000000號、票號ＥＥ
      0000000號、票號ＥＥ0000000號、票號ＥＥ0000000號、
      票號ＥＥ0000000號、票號ＥＥ0000000號、票號ＥＥ
      0000000號、票號ＥＥ0000000號、票號ＥＥ0000000號、
      票號ＥＥ0000000號支票暨退票理由書影本各1份、新祥公
      司請款單影本34張、辛○○所提出之出貨單影本3張等件
      ，於法僅足供被告等所經營之「聯邦家具行」曾向各該被
      害人所經營之傢俱行訂購家具，曾以支票支付貨款，嗣支
      票退票，貨款亦未再支付之證明，關乎本件之關鍵，即被
      告癸○○、酉○○、卯○○等人於向被害人等人購入家具
      時，究有無施用若何之詐術，使被害人等陷於錯誤，而交
      付各家具物品一節，上述各該證據，尚非適切之證明，合
      先敘明。
（二）新祥公司告訴代理人陳銘卓固於警詢、檢察官偵查中就本
      案有所指訴（16317偵卷第21頁至22頁反面、第89頁反面
      、第122頁反面），惟細觀陳銘卓之各該陳述，亦僅係就
      「聯邦家具行」曾向其公司訂購傢俱，而支票退票，貨款
      未支付等情為供述；「東大企業社」之丁○○固曾於檢察
      官偵查中就本案有所陳述（7802偵卷第58頁至59頁），惟
      細觀丁○○該次之供述僅係「聯邦家具行」訂貨收貨後，
      均無法請到款項，被告癸○○曾找其開債權人會議，或至
      調解委員會調解，但均無結果等語；「東大企業社」之辛○○固亦曾於警詢、檢察官偵查中就本案有所指訴（7802
      號偵卷第12頁至第16頁、第35頁反面至第36頁反面），惟
      細觀辛○○之各該陳述，亦無非僅係就「聯邦家具行」曾
      向其公司訂購傢俱，而支票退票，貨款未支付等情為供述
      。是於法陳銘卓、丁○○、辛○○等人於警詢、檢察官偵
      查中之供述，就被告癸○○、酉○○、卯○○等人於向新
      祥公司、「東大企業社」等購入傢俱時，究有無施用若何
      之詐術，使新祥公司、「東大企業社」等陷於錯誤，而交
      付各傢俱物品一節，於法亦非適合之證明。
（三）另本院查被告癸○○於接手經營「聯邦家具行」，其所用
      以支付貨款之方式，係於貨到後之隔月結，並開立45天之
      期票，而其用以開立支票之帳戶為台北市第九信用合作社
      興隆分社之支票存款楊富、陳依玲之帳戶，不惟經被告癸○○於本院95年8月24日審理中陳明，亦經檢察官於起訴
      書所認定，此部分之事實應無疑義。上述台北市第九信用
      合作社興隆分社楊富之帳戶於90年10月、11月、12月中被
      提領兌現之支票款分別為0000000元、0000000元、
      0000000元，而上述台北市第九信用合作社興隆分社陳依
      玲（詠吉商行）之帳戶於同時期分別被提領兌現0000000
      元、0000000元、0000000元，二帳戶於90年10月、11月、
      12月間，被提領兌現之金額達00000000元之多，此有台北
      市第九信用合作社興隆分社楊富、陳依玲之帳戶支存明細
      查詢資料在卷足證；另被告癸○○於90年11月5日、15 日
      、29日、12月7日、10日、11日、19日、21日、25日分別
      匯款000 0000元、300000元、50000元、120000元、
      170000元、550 000元、234700元、176000元、250000元
      、157000元（共計0000000元）至前述陳依玲之支票存款
      帳戶供提領，除經證人陳玉燕於本院審理中到庭結證屬實
      外，亦有台北市第九信用合作社興隆分社存摺明細資料在
      卷足證；足證被告癸○○於接手經營「聯邦家具行」後，
      確曾為「聯邦家具行」於其接手前所積欠之貨款挹注高額
      資金，供各上游廠商提兌無訛。上述公訴意旨認被告等詐
      欺之款項不過0000000元，倘被告等人蓄意詐取傢俱等財
      物，衡情焉有為詐得少數之款項而投入數倍金額之理。再
      衡諸日常生活之經驗法則，國人於歲末年終之際，常基於
      除舊佈新之觀念，而有購置新傢俱之習慣；是年終季節，
      為傢俱業者之旺季，雖「聯邦家具行」於被告癸○○接手
      前之業積並不甚理想，而呈虧損之狀態，惟被告癸○○接
      手經營後，正值歲末旺季，是被告等於該一時段，挹注資
      金以支付票款（貨款），並向各廠商進貨圖力挽頹勢，亦
      與日常經驗無所違背。本件被告等被訴犯詐欺罪嫌之時間
      ，均係於被告癸○○接手經營後，而被告癸○○接手經營
      後，已挹注高額資金業如前述，益見被告癸○○於接手經
      營「聯邦家具行」後，確無為自己或他人不法所有之意思
      ，而詐向廠商進貨不付款之行為。
（四）另「聯邦家具行」成立之初係由李建凱一人獨資經營，因
      李建凱有欠稅，故向被告酉○○借身分證，並委請被告酉
      ○○任名義負責人，被告酉○○並未於「聯邦家具行」擔
      任任何職務等情，業據證人李建凱於本院審理中到庭結證
      明確，酉○○既未參與「聯邦家具行」之經營行為，即無
      詐欺可言，足見被告酉○○前述所辯，尚非子虛。
（五）另被告卯○○雖曾在「聯邦家具行」任總經理一職，惟其
      職務僅限於叫貨及人事調動，業據共同被告癸○○於本院
      審理中結證明確；惟因本件被告癸○○於接手經營後，已
      挹注高額資金業如前述，經本院認被告癸○○於接手經營
      「聯邦家具行」後，確無為自己或他人不法所有之意思，
      而詐向廠商進貨不付款之行為，已如前述，是被告卯○○
      當亦無共犯詐欺罪嫌之可言。
（六）綜上所述，檢察官所舉上揭證據於法尚非被告等被訴罪嫌
      之適合證明，而被告等前述所辯，核亦非子虛，非不能採
      信。
六、此外復查無其他積極證據足資證明被告等有何詐欺犯行，是
    不能證明被告等犯罪，爰應為其等均無罪之諭知。
七、原審就卷內證據資料，未詳予勾稽，遽為被告等科刑之判決
    ，顯有未合。被告等上訴意旨，據此指摘原判不當，求予撤
    銷改判，為有理由，應由本院將原判決撤銷，另為被告等均
    無罪之諭知。
八、被告酉○○、卯○○經合法傳喚，無正當理由不到庭，爰不
    待其陳述逕行判決。
據上論斷，應依刑事訴訟法第369條第1項前段、第364條、第371
條、第301條第1項，判決如主文。
本案經檢察官陳明光到庭執行職務。
中　　華　　民　　國　　96　　年　　2 　　月　　8 　　日
                  刑事第二庭審判長法  官  呂丹玉
　　                              法  官  林恆吉
                          　　　　法　官  林銓正
以上正本證明與原本無異。
不得上訴。
　                                書記官  陳玲憶
中　　華　　民　　國　　96　　年　　2 　　月　　12　　日
